ACORDAO-COMPLETO-2525433

ACÓRDÃO 3232/2022 ATA 18/2022 - PRIMEIRA CÂMARA

VISTOS, relatados e discutidos estes autos referentes à tomada de contas especial instaurada pelo Comando da 7ª Região Militar e 7ª Divisão de Exército, em virtude da cassação da tutela antecipada judicial que deferiu o direito à reversão da cota-parte da pensão militar especial de ex-combatente instituída pelo progenitor das responsáveis.
ACORDAM os ministros do Tribunal de Contas da União, reunidos em sessão da 1ª Câmara, ante as razões expostas pelo relator, em:
9.1. encerrar o processo e arquivar os autos, por ausência dos pressupostos de constituição e de desenvolvimento válido e regular, com base no art. 212 do RI/TCU;
9.2. enviar cópia deste acórdão ao Comando da 7ª Região Militar e 7ª Divisão de Exército e às responsáveis;
9.3. informar aos interessados que o inteiro teor da presente deliberação estará disponível para consulta no dia seguinte à sua oficialização, no endereço www.tcu.gov.br/acordaos.

TOMADA DE CONTAS ESPECIAL instaurada em razão de irregularidades no pagamento de pensão a viúva de ex-combatente.

Primeira Câmara

Comando da 7ª Região Militar e 7ª Divisão de Exército.

3. Responsáveis: Adeilda Silva Lopes (XXX.983.014-XX); Ademair Santos Silva (XXX.942.874-XX); Adenilza Santos Silva (XXX.357.784-XX); Aldeci Santos Silva Nascimento (XXX.578.934-XX); Angela Maria dos Santos Silva (XXX.392.604-XX).

13.1. Ministros presentes: Walton Alencar Rodrigues (Presidente), Vital do Rêgo e Jorge Oliveira.
13.2. Ministro-Substituto convocado: Augusto Sherman Cavalcanti.
13.3. Ministro-Substituto presente: Weder de Oliveira (Relator).

WEDER DE OLIVEIRA

Reproduzo a instrução da Secretaria de Controle Externo de Tomada de Contas Especial (SecexTCE) , com os ajustes de forma pertinentes[footnoteRef:2]: [2:  Peças 68-70.] 
"INTRODUÇÃO
1.  Cuidam os autos de tomada de contas especial instaurada pelo Comando da 7ª Região Militar e 7ª Divisão de Exército, em desfavor de Ademair Santos Silva, Angela Maria dos Santos Silva, Adenilza Santos Silva, Adeilda Silva Lopes e Aldeci Santos Silva Nascimento, em razão de prática de qualquer ato ilegal, ilegítimo ou antieconômico de que resulte dano ao erário, devido ao recebimento de pensão de viúva de ex-combatente, concedido por decisão judicial precária (tutelar antecipada) , cassada posteriormente.
HISTÓRICO
2.  Em 25/10/2019, com fundamento na IN/TCU 71/2012, alterada pela IN/TCU 76/2016 e DN/TCU 155/2016, o dirigente da instituição Comando da 7ª Região Militar e 7ª Divisão de Exército autorizou a instauração da tomada de contas especial (peça 9) . O processo foi registrado no sistema e-TCE com o número 4134/2019.
3.  O fundamento para a instauração da tomada de contas especial, conforme consignado na matriz de responsabilização elaborada pelo tomador de contas, foi a constatação da seguinte irregularidade:
'Foram recebidos valores dos cofres públicos relativos à pensão de ex-combatente, sustentada por decisão judicial antecipada que foi posteriormente cassada, haja vista não ter sido comprovada a maioridade da beneficiária como também a existência de incapacidade. Foram recebidas por cada responsável (5 responsáveis) cota parte de pensão no período de dezembro de 2011 à dezembro de 2015, resultando uma dívida com a União de R$ 78.259,69 (setenta e oito mil duzentos e cinquenta e nove reais e sessenta e nove centavos) por responsável, atualizada em 23/10/2019 para R$ 103.665,38 (cento e três mil, seiscentos e sessenta e cinco reais e trinta e oito centavos) . No total, a dívida dos 5 responsáveis perfaz um valor total de R$ 518.326,90 (quinhentos e dezoito mil trezentos e vinte e seis reais e noventa centavos) .'
4.  As responsáveis arroladas na fase interna foram devidamente comunicadas e, diante da ausência de justificativas suficientes para elidir a irregularidade e da não devolução dos recursos, instaurou-se a tomada de contas especial.
5.  No relatório (peça 40) , o tomador de contas concluiu que o prejuízo importaria no valor original de R$ 518.326,90, imputando-se a responsabilidade a Ademair Santos Silva, Angela Maria dos Santos Silva, Adenilza Santos Silva, Adeilda Silva Lopes e Aldeci Santos Silva Nascimento, na condição de beneficiários. 
6.  Em 17/4/2020, a Centro de Controle Interno do Exército emitiu o relatório de auditoria (peça 42) , em concordância com o relatório do tomador de contas. O certificado de auditoria e o parecer do dirigente do órgão de controle interno concluíram pela irregularidade das presentes contas (peças 43 e 44) .
7.  Em 23/4/2020, o Comandante do Exército, Gen Ex Edson Leal Pujol, atestou haver tomado conhecimento das conclusões contidas no relatório e certificado de auditoria, bem como do parecer conclusivo do dirigente do órgão de controle interno, manifestando-se pela irregularidade das contas, e determinou o encaminhamento do processo ao Tribunal de Contas da União (peça 45) . Em que pese o art. 52 da Lei 8.443/1992 tenha atribuído a edição ao Ministro de Estado supervisor da área ou a autoridade de nível hierárquico equivalente, referido pronunciamento foi emitido pelo Comandante do Exército, com base no Despacho no 19/GM-MD, de 16 de março de 2020, publicado no Diário Oficial da União, de 19 de março de 2020 - Edição 54 - Seção 1-Página 18, que conferiu efeito vinculante ao Parecer 0056/2020/CONJUR-MD/CGU/AGU.
8.  Na instrução inicial (peça 49) , analisando-se os documentos nos autos, concluiu-se pela necessidade de realização de citação para a seguinte irregularidade: 
8.1.  Irregularidade 1: recebimento de parcela de remuneração de pensão especial de ex-combatente da Força expedicionária brasileira à qual não se tinha direito.
8.1.1.  Evidências da irregularidade: documentos técnicos presentes nas peças 1, 4, 5, 6, 7, 8, 10, 11, 12, 13, 14, 15, 16, 17, 18, 19, 27, 28, 36, 40 e 42.
8.1.2.  Normas infringidas: art. 71, II, da Constituição Federal/1988; arts. 884, 876 e 927 do Código Civil (Lei 10.406 de 10/1/2002) e art. 30 da Lei 4.242/1963.
8.2.  Débitos relacionados, individualmente, às responsáveis Ademair Santos Silva, Angela Maria dos Santos Silva, Adenilza Santos Silva, Aldeci Santos Silva Nascimento e Adeilda Silva Lopes:
	Data de ocorrência
	Valor histórico (R$) 

	31/12/2011
	1.092,42

	31/1/2012
	1.092,42

	29/2/2012
	1.092,42

	31/3/2012
	1.092,42

	30/4/2012
	1.092,42

	31/5/2012
	1.092,42

	30/6/2012
	1.638,63

	31/7/2012
	1.092,42

	31/8/2012
	1.092,42

	30/9/2012
	1.092,42

	31/10/2012
	1.092,42

	30/11/2012
	1.638,63

	31/12/2012
	1.092,42

	31/1/2013
	1.092,42

	28/2/2013
	1.092,42

	31/3/2013
	1.192,38

	30/4/2013
	1.192,38

	31/5/2013
	1.192,38

	30/6/2013
	1.788,57

	31/7/2013
	1.192,38

	31/8/2013
	1.192,38

	30/9/2013
	1.192,38

	31/10/2013
	1.192,38

	30/11/2013
	1.788,57

	31/12/2013
	1.192,38

	31/1/2014
	1.192,38

	28/2/2014
	1.192,38

	31/3/2014
	1.301,62

	30/4/2014
	1.301,62

	31/5/2014
	1.301,62

	30/6/2014
	1.952,43

	31/7/2014
	1.301,62

	31/8/2014
	1.301,62

	30/9/2014
	1.301,62

	31/10/2014
	1.301,62

	30/11/2014
	1.952,43

	31/12/2014
	1.301,62

	31/1/2015
	1.301,62

	28/2/2015
	1.301,62

	31/3/2015
	1.420,14

	30/4/2015
	1.420,14

	31/5/2015
	1.420,14

	30/6/2015
	2.130,21

	31/7/2015
	1.420,14

	31/8/2015
	1.420,14

	30/9/2015
	1.420,14

	31/10/2015
	1.420,14

	30/11/2015
	2.130,21

	31/12/2015
	1.420,14

8.2.1.  Cofre credor: Tesouro Nacional.
8.2.2.  Responsável: Adenilza Santos Silva.
8.2.2.1.  Conduta: receber parcela de remuneração de pensão militar à qual não tinham direito.
8.2.2.2.  Nexo de causalidade: ao receber pensão indevida, a responsável causou dano ao erário.
8.2.2.3.  Culpabilidade: não há excludentes de ilicitude, de culpabilidade e de punibilidade; é razoável supor que as responsáveis tinham consciência da ilicitude de suas condutas; era exigível conduta diversa da praticada, qual seja, não receber pensão indevida ou, caso recebessem, devolvê-la. 
8.2.3.  Responsável: Angela Maria dos Santos Silva.
8.2.3.1.  Conduta: receber parcela de remuneração de pensão militar à qual não tinham direito.
8.2.3.2.  Nexo de causalidade: ao receber pensão indevida, a responsável causou dano ao erário.
8.2.3.3.  Culpabilidade: não há excludentes de ilicitude, de culpabilidade e de punibilidade; é razoável supor que as responsáveis tinham consciência da ilicitude de suas condutas; era exigível conduta diversa da praticada, qual seja, não receber pensão indevida ou, caso recebessem, devolvê-la. 
8.2.4.  Responsável: Adeilda Silva Lopes.
8.2.4.1.  Conduta: receber parcela de remuneração de pensão militar à qual não tinham direito.
8.2.4.2.  Nexo de causalidade: ao receber pensão indevida, a responsável causou dano ao erário.
8.2.4.3.  Culpabilidade: não há excludentes de ilicitude, de culpabilidade e de punibilidade; é razoável supor que as responsáveis tinham consciência da ilicitude de suas condutas; era exigível conduta diversa da praticada, qual seja, não receber pensão indevida ou, caso recebessem, devolvê-la. 
8.2.5.  Responsável: Aldeci Santos Silva Nascimento.
8.2.5.1.  Conduta: receber parcela de remuneração de pensão militar à qual não tinham direito.
8.2.5.2.  Nexo de causalidade: ao receber pensão indevida, a responsável causou dano ao erário.
8.2.5.3.  Culpabilidade: não há excludentes de ilicitude, de culpabilidade e de punibilidade; é razoável supor que as responsáveis tinham consciência da ilicitude de suas condutas; era exigível conduta diversa da praticada, qual seja, não receber pensão indevida ou, caso recebessem, devolvê-la. 
8.2.6.  Responsável: Ademair Santos Silva.
8.2.6.1.  Conduta: receber parcela de remuneração de pensão militar à qual não tinham direito.
8.2.6.2.  Nexo de causalidade: ao receber pensão indevida, a responsável causou dano ao erário.
8.2.6.3.  Culpabilidade: não há excludentes de ilicitude, de culpabilidade e de punibilidade; é razoável supor que as responsáveis tinham consciência da ilicitude de suas condutas; era exigível conduta diversa da praticada, qual seja, não receber pensão indevida ou, caso recebessem, devolvê-la. 
9.  Encaminhamento: citação.
10.  Em cumprimento ao pronunciamento da unidade (peça 51) , foi efetuada citação das responsáveis, nos moldes adiante:
a)   Ademair Santos Silva - promovida a citação da responsável, conforme delineado adiante:
	Comunicação: Ofício 1956/2021 - Seproc (peça 58) 
Data da Expedição: 3/2/2021
Data da Ciência: 10/2/2021 (peça 65) 
Nome Recebedor: Augusto César
Observação: Ofício enviado para o endereço do responsável, conforme pesquisa na base de dados no sistema da Receita Federal, custodiada pelo TCU.
Fim do prazo para a defesa: 25/2/2021

b)   Angela Maria dos Santos Silva - promovida a citação da responsável, conforme delineado adiante:
	Comunicação: Ofício 1955/2021 - Seproc (peça 57) 
Data da Expedição: 3/2/2021
Data da Ciência: 10/2/2021 (peça 66) 
Nome Recebedor: Augusto César
Observação: Ofício enviado para o endereço do responsável, conforme pesquisa na base de dados no sistema da Receita Federal, custodiada pelo TCU.
Fim do prazo para a defesa: 25/2/2021

c)   Adenilza Santos Silva - promovida a citação da responsável, conforme delineado adiante:
	Comunicação: Ofício 1957/2021 - Seproc (peça 59) 
Data da Expedição: 3/2/2021
Data da Ciência: 10/2/2021 (peça 64) 
Nome Recebedor: Augusto César
Observação: Ofício enviado para o endereço do responsável, conforme pesquisa na base de dados no sistema da Receita Federal, custodiada pelo TCU.
Fim do prazo para a defesa: 25/2/2021

d)   Adeilda Silva Lopes - promovida a citação da responsável, conforme delineado adiante:
	Comunicação: Ofício 1959/2021 - Seproc (peça 61) 
Data da Expedição: 3/2/2021
Data da Ciência: 9/2/2021 (peça 62) 
Nome Recebedor: Augusto César
Observação: Ofício enviado para o endereço do responsável, conforme pesquisa na base de dados no sistema da Receita Federal, custodiada pelo TCU.
Fim do prazo para a defesa: 24/2/2021

e)   Aldeci Santos Silva Nascimento - promovida a citação da responsável, conforme delineado adiante:
	Comunicação: Ofício 1958/2021 - Seproc (peça 60) 
Data da Expedição: 3/2/2021
Data da Ciência: 10/2/2021 (peça 63) 
Nome Recebedor: Augusto César
Observação: Ofício enviado para o endereço do responsável, conforme pesquisa na base de dados no sistema da Receita Federal, custodiada pelo TCU.
Fim do prazo para a defesa: 25/2/2021

11.  Conforme Despacho de Conclusão das Comunicações Processuais (peça 67) , as providências inerentes às comunicações processuais foram concluídas. 
12.  Transcorrido o prazo regimental, as responsáveis Ademair Santos Silva, Angela Maria dos Santos Silva, Adenilza Santos Silva, Adeilda Silva Lopes e Aldeci Santos Silva Nascimento permaneceram silentes, devendo ser consideradas reveis, nos termos do art. 12, § 3º, da Lei 8.443/1992.
ANÁLISE DOS PRESSUPOSTOS DE PROCEDIBILIDADE DA IN/TCU 71/2012
Avaliação de Viabilidade do Exercício do Contraditório e Ampla Defesa
13.  Verifica-se que não houve o transcurso de mais de dez anos desde o fato gerador sem que tenha havido a notificação das responsáveis pela autoridade administrativa federal competente (art. 6º, II, c/c art. 19 da IN/TCU 71/2012, modificada pela IN/TCU 76/2016) , uma vez que o fato gerador da irregularidade sancionada ocorreu em 31/12/2015, e as responsáveis foram notificadas sobre a irregularidade pela autoridade administrativa competente conforme abaixo:
13.1.  Ademair Santos Silva, por meio do ofício acostado à peça 30, recebido em 12/11/2019, conforme AR (peça 20) .
13.2.  Angela Maria dos Santos Silva, por meio do ofício acostado à peça 31, recebido em 12/11/2019, conforme AR (peça 21) .
13.3.  Adenilza Santos Silva, por meio do ofício acostado à peça 32, recebido em 12/11/2019, conforme AR (peça 22) .
13.4.  Adeilda Silva Lopes, por meio do ofício acostado à peça 34, recebido em 18/11/2019, conforme AR (peça 24) .
13.5.  Aldeci Santos Silva Nascimento, por meio do ofício acostado à peça 33, recebido em 12/11/2019, conforme AR (peça 23) .
Valor de Constituição da TCE
14.  Verifica-se, ainda, que o valor atualizado do débito apurado (sem juros) , individualmente para cada responsável, em 1/1/2017 é de R$ 81.335,98, totalizando R$ 406.679,90, portanto superior ao limite mínimo de R$ 100.000,00, na forma estabelecida conforme os arts. 6º, I, e 19 da IN/TCU 71/2012, modificada pela IN/TCU 76/2016. 
OUTROS PROCESSOS/DÉBITOS NOS SISTEMAS DO TCU COM OS MESMOS RESPONSÁVEIS
15.  Informa-se que não foi encontrado débito imputável às responsáveis em outros processos no Tribunal.
16.  A tomada de contas especial está, assim, devidamente constituída e em condição de ser instruída.
EXAME TÉCNICO
Da validade das notificações:
17.  Preliminarmente, cumpre tecer breves considerações sobre a forma como são realizadas as comunicações processuais no TCU. A esse respeito, destacam-se o art. 179, do RI/TCU (Resolução 155, de 4/12/2002) e o art. 4º, III, § 1º, da Resolução TCU 170, de 30 de junho de 2004, in verbis:
'Art. 179. A citação, a audiência ou a notificação, bem como a comunicação de diligência, farse-ão:
I - mediante ciência da parte, efetivada por servidor designado, por meio eletrônico, fac-símile, telegrama ou qualquer outra forma, desde que fique confirmada inequivocamente a entrega da comunicação ao destinatário;
II - mediante carta registrada, com aviso de recebimento que comprove a entrega no endereço do destinatário;
III - por edital publicado no Diário Oficial da União, quando o seu destinatário não for localizado
 (...) 
Art. 3º As comunicações serão dirigidas ao responsável, ou ao interessado, ou ao dirigente de órgão ou entidade, ou ao representante legal ou ao procurador constituído nos autos, com poderes expressos no mandato para esse fim, por meio de:
I - correio eletrônico, fac-símile ou telegrama;
II - servidor designado;
III - carta registrada, com aviso de recebimento;
IV - edital publicado no Diário Oficial da União, quando o seu destinatário não for localizado, nas hipóteses em que seja necessário o exercício de defesa.
Art. 4º. Consideram-se entregues as comunicações:
I - efetivadas conforme disposto nos incisos I e II do artigo anterior, mediante confirmação da ciência do destinatário;
II - realizadas na forma prevista no inciso III do artigo anterior, com o retorno do aviso de recebimento, entregue comprovadamente no endereço do destinatário;
III - na data de publicação do edital no Diário Oficial da União, quando realizadas na forma prevista no inciso IV do artigo anterior.
§ 1º O endereço do destinatário deverá ser previamente confirmado mediante consulta aos sistemas disponíveis ao Tribunal ou a outros meios de informação, a qual deverá ser juntada ao respectivo processo. (...) '
18.  Bem se vê, portanto, que a validade da citação via postal não depende de que o aviso de recebimento seja assinado pelo próprio destinatário da comunicação, o que dispensa, no caso em tela, a entrega do AR em 'mãos próprias'. A exigência da norma é no sentido de o Tribunal verificar se a correspondência foi entregue no endereço correto, residindo aqui a necessidade de certeza inequívoca. 
19.  Não é outra a orientação da jurisprudência do TCU, conforme se verifica dos julgados a seguir transcritos:
'São válidas as comunicações processuais entregues, mediante carta registrada, no endereço correto do responsável, não havendo necessidade de que o recebimento seja feito por ele próprio'. (Acórdão 3648/2013-TCU-Segunda Câmara, relator min. José Jorge) ;
'É prescindível a entrega pessoal das comunicações pelo TCU, razão pela qual não há necessidade de que o aviso de recebimento seja assinado pelo próprio destinatário. Entregandose a correspondência no endereço correto do destinatário, presume-se o recebimento da citação'. (Acórdão 1019/2008-TCU-Plenário, relator min. Benjamin Zymler) ;
'As comunicações do TCU, inclusive as citações, deverão ser realizadas mediante Aviso de Recebimento - AR, via Empresa Brasileira de Correios e Telégrafos, bastando para sua validade que se demonstre que a correspondência foi entregue no endereço correto'. (Acórdão 1526/2007-TCU-Plenário, relator min. Aroldo Cedraz) .
20.  A validade do critério de comunicação processual do TCU foi referendada pelo Supremo Tribunal Federal, nos termos do julgamento do MS-AgR 25.816/DF, por meio do qual se afirmou a desnecessidade da ciência pessoal do interessado, entendendo-se suficiente a comprovação da entrega do 'AR' no endereço do destinatário:
'Ementa: agravo regimental. Mandado de segurança. Desnecessidade de intimação pessoal das decisões do tribunal de contas da união. art. 179 do regimento interno do TCU. Intimação do ato impugnado por carta registrada, iniciado o prazo do art. 18 da lei nº 1.533/51 da data constante do aviso de recebimento. Decadência reconhecida. Agravo improvido.
O envio de carta registrada com aviso de recebimento está expressamente enumerado entre os meios de comunicação de que dispõe o Tribunal de Contas da União para proceder às suas intimações.
O inciso II do art. 179 do Regimento Interno do TCU é claro ao exigir apenas a comprovação da entrega no endereço do destinatário, bastando o aviso de recebimento simples.'
Da revelia das responsáveis Ademair Santos Silva, Angela Maria dos Santos Silva, Adenilza Santos Silva, Adeilda Silva Lopes e Aldeci Santos Silva Nascimento
21.  No caso vertente, a citação das responsáveis se deu em endereços provenientes da base de CPFs da Receita Federal, em sistema custodiado pelo TCU. A entrega dos ofícios citatórios nesses endereços ficou comprovada.
22.  Nos processos do TCU, a revelia não leva à presunção de que seriam verdadeiras todas as imputações levantadas contra os responsáveis, diferentemente do que ocorre no processo civil, em que a revelia do réu opera a presunção da verdade dos fatos narrados pelo autor (Acórdão 1009/2018-TCU-Plenário, relator Min. Bruno Dantas; 2369/2013 - TCU - Plenário, relator Min. Benjamin Zymler e 2449/2013 - TCU - Plenário, relator Min. Benjamin Zymler) . Dessa forma, a avaliação da responsabilidade do agente não pode prescindir da prova existente no processo ou para ele carreada.
23.  Ao não apresentar sua defesa, as responsáveis deixaram de produzir prova da regular aplicação dos recursos sob sua responsabilidade, em afronta às normas que impõem aos gestores públicos a obrigação legal de, sempre que demandados pelos órgãos de controle, apresentar os documentos que demonstrem a correta utilização das verbas públicas, a exemplo do contido no art. 93 do Decreto-Lei 200/1967: 'Quem quer que utilize dinheiros públicos terá de justificar seu bom e regular emprego na conformidade das leis, regulamentos e normas emanadas das autoridades administrativas competentes.' 
24.  Mesmo as alegações de defesa não sendo apresentadas, considerando o princípio da verdade real que rege esta Corte, procurou-se buscar, em manifestações das responsáveis na fase interna desta Tomada de Contas Especial, se havia algum argumento que pudesse ser aproveitado a seu favor. 
25.  No entanto, as responsáveis não se manifestaram na fase interna, não havendo, assim, nenhum argumento que possa vir a ser analisado e posteriormente servir para afastar as irregularidades apontadas.
26.  Em se tratando de processo em que a parte interessada não se manifestou acerca das irregularidades imputadas, não há elementos para que se possa efetivamente aferir e reconhecer a ocorrência de boa-fé na conduta das responsáveis, podendo este Tribunal, desde logo, proferir o julgamento de mérito pela irregularidade das contas, conforme os termos dos §§ 2º e 6º do art. 202 do RI/TCU (Acórdão 2064/2011-TCU-Primeira Câmara, relator min. Ubiratan Aguiar, 6.182/2011-TCU-1ª Câmara, relator min. Weder de Oliveira, 4.072/2010-TCU-1ª Câmara, relator min. Valmir Campelo, 1.189/2009-TCU-1ª Câmara, relator min. Marcos Bemquerer, 731/2008-TCU-Plenário, relator min. Aroldo Cedraz) .
27.  Dessa forma, as responsáveis Ademair Santos Silva, Angela Maria dos Santos Silva, Adenilza Santos Silva, Adeilda Silva Lopes e Aldeci Santos Silva Nascimento devem ser considerados revéis, nos termos do art. 12, § 3º, da Lei 8.443/1992, devendo as contas serem julgadas irregulares, condenando-as solidariamente ao débito apurado e aplicando-lhes a multa prevista no art. 57 da Lei 8.443/1992.
Prescrição da Pretensão Punitiva
28.  Vale ressaltar que a pretensão punitiva do TCU, conforme Acórdão 1441/2016-TCU-Plenário, relator Min. Benjamin Zymler, que uniformizou a jurisprudência acerca dessa questão, subordina-se ao prazo geral de prescrição indicado no art. 205 do Código Civil, que é de dez anos, contado da data de ocorrência da irregularidade sancionada, nos termos do art. 189 do Código Civil, sendo este prazo interrompido pelo ato que ordenar a citação, a audiência ou a oitiva das responsáveis.
29.  No caso em exame, não ocorreu a prescrição, uma vez que a irregularidade sancionada ocorreu em 31/12/2015, e o ato de ordenação da citação ocorreu em 26/1/2021.
CONCLUSÃO
30.  Em face da análise promovida na seção 'Exame Técnico', verifica-se que as responsáveis Ademair Santos Silva, Angela Maria dos Santos Silva, Adenilza Santos Silva, Adeilda Silva Lopes e Aldeci Santos Silva Nascimento não lograram comprovar a boa e regular aplicação dos recursos, instadas a se manifestar, optaram pelo silêncio, configurando a revelia, nos termos do § 3º, do art. 12, da Lei 8.443/1992. Ademais, inexistem nos autos elementos que demonstrem a boa-fé das responsáveis ou a ocorrência de outras excludentes de culpabilidade.
31.  Verifica-se também que não houve a prescrição da pretensão punitiva, conforme análise já realizada.
32.  Tendo em vista que não constam dos autos elementos que permitam reconhecer a boa-fé dos responsáveis, sugere-se que as suas contas sejam julgadas irregulares, nos termos do art. 202, § 6º, do Regimento Interno do TCU, com a imputação do débito atualizado monetariamente e acrescido de juros de mora, nos termos do art. 202, § 1º do Regimento Interno do TCU, descontado o valor eventualmente recolhido, com a aplicação da multa prevista no art. 57 da Lei 8.443/1992.
33.  Por fim, como não houve elementos que pudessem modificar o entendimento acerca das irregularidades em apuração, mantém-se a matriz de responsabilização presente na peça 48.
PROPOSTA DE ENCAMINHAMENTO
34.  Diante do exposto, submetemos os autos à consideração superior, propondo ao Tribunal:
a)   considerar revéis as responsáveis Ademair Santos Silva, Angela Maria dos Santos Silva, Adenilza Santos Silva, Adeilda Silva Lopes e Aldeci Santos Silva Nascimento, para todos os efeitos, dando-se prosseguimento ao processo, com fulcro no art. 12, § 3º, da Lei 8.443/1992; 
b)   julgar irregulares, nos termos dos arts. 1º, I, 16, III, 'b' e 'c', da Lei 8.443/1992, c/c os arts. 19 e 23, III, da mesma Lei, as contas das responsáveis Ademair Santos Silva, Angela Maria dos Santos Silva, Adenilza Santos Silva, Adeilda Silva Lopes e Aldeci Santos Silva Nascimento, condenando-os individualmente ao pagamento das importâncias a seguir especificadas, atualizadas monetariamente e acrescidas dos juros de mora, calculadas a partir das datas discriminadas até a data da efetiva quitação do débito, fixando-lhes o prazo de quinze dias, para que comprovem, perante o Tribunal, o recolhimento das referidas quantias aos cofres do Tesouro Nacional, nos termos do art. 23, III, 'a', da citada lei, c/c o art. 214, III, 'a', do RI/TCU;
Débitos relacionados, individualmente, às responsáveis Adeilda Silva Lopes, Ademair Santos Silva, Adenilza Santos Silva, Aldeci Santos Silva Nascimento e Angela Maria dos Santos Silva:
	Data de ocorrência
	Valor histórico (R$) 

	31/12/2011
	1.092,42

	31/1/2012
	1.092,42

	29/2/2012
	1.092,42

	31/3/2012
	1.092,42

	30/4/2012
	1.092,42

	31/5/2012
	1.092,42

	30/6/2012
	1.638,63

	31/7/2012
	1.092,42

	31/8/2012
	1.092,42

	30/9/2012
	1.092,42

	31/10/2012
	1.092,42

	30/11/2012
	1.638,63

	31/12/2012
	1.092,42

	31/1/2013
	1.092,42

	28/2/2013
	1.092,42

	31/3/2013
	1.192,38

	30/4/2013
	1.192,38

	31/5/2013
	1.192,38

	30/6/2013
	1.788,57

	31/7/2013
	1.192,38

	31/8/2013
	1.192,38

	30/9/2013
	1.192,38

	31/10/2013
	1.192,38

	30/11/2013
	1.788,57

	31/12/2013
	1.192,38

	31/1/2014
	1.192,38

	28/2/2014
	1.192,38

	31/3/2014
	1.301,62

	30/4/2014
	1.301,62

	31/5/2014
	1.301,62

	30/6/2014
	1.952,43

	31/7/2014
	1.301,62

	31/8/2014
	1.301,62

	30/9/2014
	1.301,62

	31/10/2014
	1.301,62

	30/11/2014
	1.952,43

	31/12/2014
	1.301,62

	31/1/2015
	1.301,62

	28/2/2015
	1.301,62

	31/3/2015
	1.420,14

	30/4/2015
	1.420,14

	31/5/2015
	1.420,14

	30/6/2015
	2.130,21

	31/7/2015
	1.420,14

	31/8/2015
	1.420,14

	30/9/2015
	1.420,14

	31/10/2015
	1.420,14

	30/11/2015
	2.130,21

	31/12/2015
	1.420,14

Valor atualizado do débito (com juros) em 9/4/2021: R$ 104.349,72.
c)   aplicar individualmente às responsáveis Ademair Santos Silva, Angela Maria dos Santos Silva, Adenilza Santos Silva, Adeilda Silva Lopes e Aldeci Santos Silva Nascimento a multa prevista no art. 57 da Lei 8.443/1992 c/c o art. 267 do RI/TCU, fixando-lhes o prazo de quinze dias, a contar da notificação, para que comprovem, perante o Tribunal (art. 214, III, 'a', do RI/TCU) , o recolhimento da dívida aos cofres do Tesouro Nacional, atualizada monetariamente desde a data do acórdão proferido por este Tribunal até a data do efetivo recolhimento, se paga após o vencimento, na forma da legislação em vigor;
d)   autorizar, desde logo, a cobrança judicial das dívidas, caso não atendidas as notificações, na forma do disposto no art. 28, II, da Lei 8.443/1992;
e)   autorizar também, desde logo, se requerido, com fundamento no art. 26 da Lei 8.443, de 1992, c/c o art. 217, §§ 1º e 2º do RI/TCU, o parcelamento das dívidas em até 36 parcelas, incidindo, sobre cada parcela, corrigida monetariamente, os correspondentes acréscimos legais, fixando-lhes o prazo de quinze dias, a contar do recebimento da notificação, para comprovar, perante o Tribunal, o recolhimento da primeira parcela, e de trinta dias, a contar da parcela anterior, para comprovar os recolhimentos das demais parcelas, devendo incidir, sobre cada valor mensal, atualizado monetariamente, os juros de mora devidos, no caso do débito, na forma prevista na legislação em vigor, alertando os responsáveis de que a falta de comprovação do recolhimento de qualquer parcela importará o vencimento antecipado do saldo devedor, nos termos do § 2º do art. 217 do RI/TCU; 
f)   enviar cópia do acórdão a ser prolatado à Procuradoria da República no Estado de Pernambuco, nos termos do § 3º do art. 16 da Lei 8.443/1992, c/c o § 7º do art. 209 do Regimento Interno do TCU, para adoção das medidas cabíveis; e
g)   enviar cópia do acórdão que vier a ser proferido ao Comando da 7ª Região Militar e 7ª Divisão de Exército e aos responsáveis, para ciência;
h)   informar à Procuradoria da República no Estado de Pernambuco, ao Comando da 7ª Região Militar e 7ª Divisão de Exército e aos responsáveis que a presente deliberação, acompanhada do Relatório e do Voto que a fundamenta, está disponível para a consulta no endereço www.tcu.gov.br/acordaos, além de esclarecer que, caso requerido, o TCU poderá fornecer sem custos as correspondentes cópias, de forma impressa; e
i)   informar à Procuradoria da República no Estado de Pernambuco que, nos termos do parágrafo único do art. 62 da Resolução TCU 259/2014, os procuradores e membros do Ministério Público credenciados nesta Corte podem acessar os presentes autos de forma eletrônica e automática, ressalvados apenas os casos de eventuais peças classificadas como sigilosas, as quais requerem solicitação formal."
O MP/TCU, representado pelo procurador Marinus Eduardo De Vries Marsico, manifestou-se conforme a seguir[footnoteRef:3]: [3:  Peça 71.] 
"Este representante do Ministério Público junto ao Tribunal de Contas da União manifesta-se, em essência, de acordo com a proposta oferecida pela Sra. Auditora à peça 68. Sugerimos apenas que o débito indicado no subitem 34.b seja individualmente apresentado, de forma a evitar possível erro de interpretação quanto ao valor total apurado."
É o relatório.

não há.

Procurador Marinus Eduardo De Vries Marsico.

TOMADA DE CONTAS ESPECIAL. PERCEPÇÃO DE BENEFÍCIO DE PENSÃO ESPECIAL DE EX-COMBATENTE, EM CARÁTER PRECÁRIO, POR FORÇA DE ANTECIPAÇÃO DE TUTELA, POR BENEFICIÁRIAS QUE NÃO FAZIAM JUS AO ALUDIDO BENEFÍCIO. POSTERIOR DECISÃO JUDICIAL CASSANDO A TUTELA ANTECIPADA. CITAÇÃO DAS BENEFICIÁRIAS. REVELIA. NECESSIDADE DE SE REQUERER A REPOSIÇÃO DE EVENTUAIS PREJUÍZOS SOFRIDOS PELA UNIÃO NOS PRÓPRIOS AUTOS DO PROCESSO JUDICIAL NO QUAL FOI CONCEDIDA. ARQUIVAMENTO DOS AUTOS, POR AUSÊNCIA DOS PRESSUPOSTOS DE CONSTITUIÇÃO E DE DESENVOLVIMENTO VÁLIDO E REGULAR.

TOMADA DE CONTAS ESPECIAL (TCE)

Secretaria de Controle Externo de Tomada de Contas Especial (Secex-TCE).

Trata-se de tomada de contas especial instaurada pelo Comando da 7ª Região Militar e 7ª Divisão de Exército em desfavor das Sras. Ademair Santos Silva, Angela Maria dos Santos Silva, Adenilza Santos Silva, Adeilda Silva Lopes e Aldeci Santos Silva Nascimento, filhas do ex-combatente Thiago Sigismundo da Silva (falecido em 24/11/1989[footnoteRef:2]) . [2:  Peça 49, p. 2.] 
As responsáveis ajuizaram ação ordinária[footnoteRef:3], com pedido de tutela antecipada, para obter o direito à reversão da cota-parte da pensão militar especial de ex-combatente recebida por sua mãe, a Sra. Alaíde Santos Silva, falecida em 15/2/2011[footnoteRef:4], na condição de filhas maiores solteiras do instituidor Thiago Sigismundo da Silva. O juízo da 10ª Vara Federal de Pernambuco deferiu a antecipação requerida[footnoteRef:5]. [3:  Peça 4, p. 9, ação ordinária 0005858-79.2011.4.05.8300.]  [4:  Peça 49, p. 3.]  [5:  Peça 28.] 
O órgão de origem implementou o benefício em dezembro/2011 e efetuou pagamentos até dezembro/2015[footnoteRef:6]. [6:  Peça 1.] 
Em 24/1/2012, o Tribunal Regional Federal da 5ª Região (TRF5) confirmou a referida decisão, entendendo inexistir "restrição legal, à época, para concessão da pensão especial, às filhas do ex-combatente, que fazem jus ao benefício independentemente da sua idade ou condição civil"[footnoteRef:7]. [7:  Peça 27, p. 3.] 
A União interpôs recurso especial. Dando provimento ao REsp 1.380.805 - PE, o Superior Tribunal de Justiça, em decisão de 20/11/2014, determinou o retorno dos autos ao TRF5, para que examinasse os requisitos para a concessão da pensão militar constantes do art. 30 da Lei 4.242/1963[footnoteRef:8]. [8:  Disponível em: . Acesso em: 10 mai. 2022.] 
A 2ª Turma do TRF5, em 20/10/2015, ao julgar novamente a apelação da União, decidiu pela improcedência do pleito das autoras[footnoteRef:9]. [9:  Peça 27, p. 2-7.] 
Em consequência, a Advocacia-Geral da União, em 18/11/2015, emitiu parecer de força executória, opinando no seguinte sentido[footnoteRef:10]: [10:  Peça 27.] 
" (...) pelo fato de terem percebido verbas por força de decisão judicial cassada, poderá este Comando Militar, a seu critério de conveniência e oportunidade, instaurar o competente procedimento administrativo de ressarcimento dos valores pagos até sua revogação ou, em caso de insucesso, remeter a documentação pertinente a esta Procuradoria, a fim de que se analise a conveniência do ajuizamento de ação judicial cobrança após o trânsito em julgado do presente feito". (destaquei) 
Após a análise da defesa apresentada pelas responsáveis no âmbito do procedimento administrativo criado no órgão de origem, foi instaurada a tomada de contas especial[footnoteRef:11]. [11:  Peça 1.] 
O fundamento para a instauração da tomada de contas especial foi a constatação da seguinte irregularidade[footnoteRef:12]: [12:  Vide matriz de responsabilização elaborada pelo tomador de contas (peça 39) .] 
"Foram recebidos valores dos cofres públicos relativos à pensão de ex-combatente, sustentada por decisão judicial antecipada que foi posteriormente cassada, haja vista não ter sido comprovada a maioridade da beneficiária como também a existência de incapacidade. Foram recebidas por cada responsável (5 responsáveis) cota parte de pensão no período de dezembro de 2011 à dezembro de 2015, resultando uma dívida com a União de R$ 78.259,69 (setenta e oito mil duzentos e cinquenta e nove reais e sessenta e nove centavos) por responsável, atualizada em 23/10/2019 para R$ 103.665,38 (cento e três mil, seiscentos e sessenta e cinco reais e trinta e oito centavos) . No total, a dívida dos 5 responsáveis perfaz um valor total de R$ 518.326,90 (quinhentos e dezoito mil trezentos e vinte e seis reais e noventa centavos) ."
O tomador de contas imputou as responsabilidades às Sras. Ademair Santos Silva, Angela Maria dos Santos Silva, Adenilza Santos Silva, Adeilda Silva Lopes e Aldeci Santos Silva Nascimento, concluindo que o prejuízo importaria no valor histórico de R$ 78.259,69 para cada beneficiária[footnoteRef:13]. O órgão de controle interno anuiu às referidas conclusões[footnoteRef:14]. [13:  Relatório da tomada de contas especial 4134/2019 (peça 40) .]  [14:  Peças 42-44.] 
No âmbito deste Tribunal, a SecexTCE promoveu a citação das responsáveis, as quais não se manifestaram[footnoteRef:15]. [15:  Peça 67.] 
A unidade instrutiva propôs ao Tribunal considerar as responsáveis revéis, condenando-as ao pagamento das parcelas do débito apurado e aplicando-lhes a multa prevista no art. 57 da LO/TCU[footnoteRef:16]. [16:  Peça 68.] 
O Ministério Público junto ao Tribunal manifestou-se, em essência, de acordo com a proposta formulada pela SecexTCE[footnoteRef:17]. [17:  Peça 71.] 
II
Reproduzo a ementa do acórdão do TRF5 que deu provimento à apelação da União, julgando improcedentes os pedidos das autoras, em 20/10/2015[footnoteRef:18]: [18:  Peça 27, p. 2-7.] 
"Administrativo. Por força de determinação do Superior Tribunal de Justiça, ocorreu o retorno dos autos a esta Corte para que fossem examinados os requisitos para a concessão da pensão constantes do art. 30, da Lei 4242, de 1963, a filhas maiores e não incapacitadas de ex-combatente.
1. Do exame dos autos, verifica-se que as demandantes, ora apeladas, não lograram comprovar que se encontram incapacitadas para proverem sua subsistência e que não percebem nenhuma importância dos cofres públicos, quando era delas o ônus da prova. Ademais, bem ao contrário, as requerentes são professoras ou enfermeiras, consoante se verifica das procurações acostadas aos autos, o que afasta totalmente o requisito da incapacidade. Precedente: AC 451399, des. Francisco Cavalcanti, DJ 16 de junho de 2009, p. 353.
2. Apelação e remessa oficial providas. Adequação do acórdão ao entendimento do Superior Tribunal de Justiça." (destaquei) 
Embora exista precedente deste Tribunal em que outra responsável foi condenada ao ressarcimento das quantias recebidas mediante antecipação de tutela posteriormente revogada, ante o subsequente julgamento pela improcedência de ação judicial tratando de situação análoga[footnoteRef:19], considero que questões dessa natureza merecem deslinde diverso. [19:  Acórdão 11706/2021-TCU-Segunda Câmara, relatado pelo ministro Marcos Bemquerer.] 
Conforme já me manifestei anteriormente ao apreciar duas TCEs envolvendo a mesma situação ora exame[footnoteRef:20], não estão presentes os pressupostos legais para instauração de uma tomada de contas especial, estabelecidos no art. 8º da LO/TCU: [20:  TC Processo 017.692/2020-2 e Processo 017.688/2020-5, apreciados, respectivamente, mediante os Acórdão 1352/2022-TCU-Primeira Câmara e 1353/2022-TCU-1ª Câmara.] 
" (...) Art. 8° Diante da omissão no dever de prestar contas, da não comprovação da aplicação dos recursos repassados pela União, na forma prevista no inciso VII do art. 5° desta Lei, da ocorrência de desfalque ou desvio de dinheiros, bens ou valores públicos, ou, ainda, da prática de qualquer ato ilegal, ilegítimo ou antieconômico de que resulte dano ao Erário, a autoridade administrativa competente, sob pena de responsabilidade solidária, deverá imediatamente adotar providências com vistas à instauração da tomada de contas especial para apuração dos fatos, identificação dos responsáveis e quantificação do dano." (destaquei) 
A questão tratada no presente processo não envolve desfalque ou desvio de recursos federais, tampouco a prática de ato ilegal, ilegítimo ou antieconômico por parte das responsáveis, que receberam os benefícios por determinação de legítima decisão judicial.
Não constam dos autos elementos que indiquem o cometimento de irregularidade por parte de agentes públicos. Conforme acórdão do TRF5, as responsáveis não chegaram a apresentar requerimento administrativo perante o ministério. A apresentação da ação judicial objetivando a reversão da cota-parte da pensão militar especial de ex-combatente encontrava amparo no princípio da inafastabilidade do controle jurisdicional.
Ressalto que, tendo em vista o insucesso na cobrança administrativa dos valores pagos em caráter provisório às responsáveis, a AGU requereu, perante o Poder Judiciário, a devolução dos valores em questão, tendo já sido proferida sentença em 22/5/2017, cujos excertos reproduzo abaixo[footnoteRef:21]: [21:   Processo 0809527-34.2016.4.05.8300. Disponível em: . Acesso em: 10 mai. 2022.] 
"SENTENÇA
Vistos etc.
I - Relatório
Trata-se de ação ordinária de cobrança, ajuizada pela União Federal em face de Ademair Santos Silva, Angela Maria dos Santos Silva, Adenilza Santos Silva, Aldeci Santos Silva Nascimento e Adeilda Silva Lopes, na condição de filhas de ex-combatente, objetivando a devolução dos valores recebidos por força de decisão judicial prolatada em ação judicial anterior, determinando a reversão da pensão especial após o falecimento da viúva beneficiária.
 (...) 
II - Fundamentação
 (...) 
Cinge-se a questão de mérito ao reconhecimento do direito da União Federal ao ressarcimento das parcelas auferidas pelas filhas de ex-combatente que se habilitaram à percepção da pensão especial por força de decisão antecipatória de tutela, posteriormente confirmada pela sentença monocrática, a qual terminou por ser modificada após o provimento de recurso interposto pelo ente público junto ao STJ.
A matéria não comporta maiores delongas, ante recente precedente firmado pelo Superior Tribunal de Justiça sob a sistemática de recurso repetitivo, referido nos julgados transcritos a seguir:
'PROCESSUAL E PREVIDENCIÁRIO. AÇÃO DE COBRANÇA DE VALORES RECEBIDOS INDEVIDAMENTE POR FORÇA DE DECISÃO JUDICIAL POSTERIORMENTE REFORMADA. DEVOLUÇÃO AO ERÁRIO. POSSIBILIDADE. STJ. RESP Nº 1.401.560/MT. RECURSO REPETITIVO. ART. 543-C CPC. ADEQUAÇÃO. 1. Apela-se da sentença que julgou improcedente a ação de cobrança proposta pelo INSS, por ausência de demonstração de má-fé da parte demandada. 2. O STJ, nos autos do REsp nº 1.401.560/MT, decidiu, em regime de repercussão geral, que os valores indevidamente recebidos, a título de benefícios previdenciários, por força de decisão posteriormente revogada, estão sujeitos à repetição (art. 115, II, da Lei nº 8.213/91) , de maneira a evitar enriquecimento sem causa, por meio do patrimônio público. 3. Uma vez constatado que a apelada recebeu indevidamente valores, título de pensão por morte, ainda que por força de decisão judicial posteriormente revogada, é de se adequar o feito a decisão do STJ para obrigar a parte beneficiada a devolver ao erário a quantia indevidamente recebida. 4. Apelação e remessa oficial providas. (APELREEX 200781000149885, Desembargador Federal Rubens de Mendonça Canuto, TRF5 - Primeira Turma, DJE - Data::03/12/2015 - Página::72.) '
'APELAÇÃO CÍVEL. CONSTITUCIONAL. ADMINISTRATIVO E PROCESSUAL CIVIL. SERVIDOR PÚBLICO MILITAR. PRESCRIÇÃO. DECRETO 20.910/1932. PRAZO QUINQUENAL. INOCORRÊNCIA. VALORES RECEBIDOS INDEVIDAMENTE POR FORÇA DE DECISÃO PRECÁRIA POSTERIORMENTE REFORMADA. DEVOLUÇÃO. CABIMENTO. I - Não há que se falar em aplicação da prescrição trienal prevista no artigo 206, § 3º, inciso V, do Código Civil, uma vez que, conforme entendimento firmado no REsp nº 201001026558, da relatoria do Ministro Napoleão Nunes Maia Filho, 'Em debate acerca do prazo prescricional das pretensões indenizatórias ajuizadas contra a Fazenda Pública, esta Corte firmou entendimento, no julgamento do REsp 1.251.993/PR, sob o rito do art. 543-C do CPC, de que deve ser aplicado o prazo quinquenal - previsto no Decreto 20.910/1932 - em detrimento do prazo trienal contido no Código Civil de 2002. Dessa forma, em homenagem ao princípio da igualdade, impõe-se que às pretensões da Fazenda Pública contra o particular ou agente público também prescrevam no mesmo prazo'. Precedentes. II - O fato da União haver mencionado em sua petição inicial que 'a presente ação encontra fundamento no artigo 884 do Código Civil de 2002' em nada altera o entendimento de que o prazo seria quinquenal, uma vez que às partes cabe apresentar os fatos e ao Judiciário dizer o Direito aplicável a questão posta em litígio. III - Verifica-se que entre a data da conclusão do processo administrativo de cobrança, fevereiro de 2011, e o ajuizamento da presente demanda, abril de 2015, não decorreu o prazo prescricional de 05 (cinco) anos previsto no artigo 1º, do Decreto n.º 20.910/32. IV - A controvérsia posta nos autos cinge-se à possibilidade de a Administração Pública efetuar a cobrança de valores recebidos, de boa-fé, por servidor público, por força de decisão judicial posteriormente reformada pelas instâncias superiores. V - Quanto à verba recebida por força de decisão judicial precária, posteriormente revogada, a jurisprudência do E. Superior Tribunal de Justiça tem-se orientado no sentido de ser cabível a restituição ao erário, tendo em vista que, nesse caso, a Administração em momento nenhum gerou-lhe uma falsa expectativa de definitividade quanto ao direito pleiteado. VI - Portanto, dado o caráter precário do comando judicial, que havia reconhecido o direito do apelante a ser transferido para reserva remunerada, eis que ainda não operado o seu trânsito em julgado, mostra-se possível a devolução dos valores pagos pela Administração, sob pena de enriquecimento ilícito, independentemente da existência de boa-fé por parte do beneficiário, observados os princípios do contraditório e da ampla defesa. VII - Ressalte-se que a Administração tomou todas as medidas necessárias para assegurar o 1 contraditório e a ampla defesa em relação ao processo administrativo, que foi instaurado para a restituição ao Erário, tendo notificado o réu, em 19/05/2010, através da notificação nº 004/2010, para pagar o débito, esclarecendo que o valor do débito foi apurado em sindicância instaurada pela Portaria nº 067, de 24/09/2009 (fl. 83) . Em razão da inércia do réu, foi enviada nova notificação, em 05/01/2011, notificação nº 001/2011, dando prazo para pagamento até 16/02/2011 (fl. 111) , não havendo controvérsia quanto a este ponto. VIII - Apelação desprovida. (AC 00409392520154025102, ALUISIO GONÇALVES DE CASTRO MENDES, TRF2 - 5ª TURMA ESPECIALIZADA.) '
Diante, pois, da prevalência dos ditames relativos à proibição do enriquecimento sem causa, bem como da natureza precária do ato judicial que fundamentou o pagamento das prestações relativas à pensão de ex-combatente, na medida em que passível de reforma, cumpre acolher a pretensão da União Federal.
III. Dispositivo
Destarte, julgo procedente o pedido nos termos do art. 487, I, do CPC/2015. (...) "
Com efeito, é prerrogativa do Poder Judiciário, ao revogar decisão que concedeu tutela antecipada em caso de improcedência do pedido do autor, decidir se cabe ou não a devolução dos valores.
Destaco que duas decisões semelhantes foram adotadas recentemente pela 1ª Câmara desta Corte, no âmbito dos Acórdão 1353/2022-TCU-Primeira Câmara (TC Processo 017.688/2020-5) e 1352/2022-TCU-1ª Câmara (TC Processo 017.692/2020-2) , de minha relatoria.
Desse modo, o presente processo deve ser encerrado, arquivando-se os autos, ante a ausência dos pressupostos legais para sua constituição.
Deixo de propor nestes autos que, em situações tais como a que ora se analisa, seja ordenado à Segecex que oriente suas unidades sobre a necessidade de avaliar a presença dos pressupostos legais estabelecidos no art. 8º da LO/TCU, tendo em vista que tal orientação já foi expedida na apreciação do TC Processo 017.688/2020-5.
TCU, Sala das Sessões, em 7 de junho de 2022.
Weder de Oliveira 
Relator